【裁判字號】    95,上,256
【裁判日期】    950718
【裁判案由】    撤銷贈與等
【裁判全文】
臺灣高等法院民事判決                   95年度上字第256號
上  訴  人  甲○○
訴訟代理人  鄭仁壽律師
送達代收人  丁○○
被  上訴人  丙○○○
兼  上一人
訴訟代理人  乙○○
上二人共同
訴訟代理人  朱昭勳律師
上列當事人間請求撤銷贈與等事件，上訴人對於中華民國95年1
月27日臺灣新竹地方法院94年度訴字第597號第一審判決提起上
訴，並為聲明之變更，本院於95年7月4日言詞辯論終結，判決如
下：
    主  文
上訴及變更之訴均駁回。
第二審及變更之訴訴訟費用由上訴人負擔。
    事  實
甲、上訴人方面：
壹、聲明：
一、先位聲明：
(一)、原判決廢棄。
(二)、被上訴人丙○○○與被上訴人乙○○於民國94年9月5日就坐
    落新竹縣峨媚鄉○○段河背小段300地號土地、應有部分234
    分之147及同上小段000-0000地號土地、應有部分234分之45
    所為不動產贈與行為，及同年9月29日所為所有權移轉行為
    ，均應撤銷。
(三)、被上訴人乙○○就前項不動產於民國94年9月29日所為之所
    有權移轉登記應予塗銷。
(四)、被上訴人丙○○○應將坐落同上小段300地號土地、應有部
    分234分之147，及000-0000、000-0000、000-0000等地號土
    地應有部分各234分之45移轉登記予上訴人所有。
二、變更後備位聲明：
(一)、原判決廢棄。
(二)、被上訴人丙○○○應將坐落同上小段000-0000、000-0000
    等地號土地、應有部分各234分之45移轉登記予上訴人所有
    。
(三)、被上訴人丙○○○應給付上訴人新台幣（下同）219萬9507
    元，及自訴狀繕本送達翌日至清償日止按年息百分之5計算
    之利息。
貳、陳述：除與原判決記載相同者外，補稱略以：
    若被上訴人丙○○○與乙○○間就300、000-0000地號土地
    應有部分之贈與無法撤銷，則被上訴人丙○○○應賠償損害
    即該二筆土地公告現值219萬9507元，並返還000-0000、000
    -0000地號土地應有部分各45/234。
乙、被上訴人方面：
壹、聲明：上訴駁回。
貳、陳述：除與原判決記載相同者外，補稱略以：
    縱認上訴人與丙○○○間就系爭四筆土地有借名登記契約，
    亦為脫法行為，為無效。
    理  由
一、上訴人於原審依民法第544條規定，備位聲明請求被上訴人
    丙○○○賠償損害即系爭300、000-0000、000-0000、000-0
    000等地號四筆土地應有部分之公告現值224萬2583元及利息
    ；於本院變更備位聲明請求被上訴人丙○○○將系爭000-00
    00、000-0000等地號二筆土地，應有部分各45/234移轉登記
    予上訴人，並請求丙○○○賠償損害即300、000-0000等地
    號二筆應有部分之公告現值219萬9507元及利息，核其請求
    之基礎事實同一，與民事訴訟法446條第1項但書、第255條
    第1項第2款規定無違，應予許可。
二、上訴人主張：緣坐落新竹縣峨嵋段河背小段300地號土地（
    地目：田）係彭家之祖產，於62年2月12日分家，因當時法
    令非自耕農不得登記取得農牧用地，而其任公職（郵差），
    不具自耕農身份，遂將分得部分土地信託登記於被上訴人丙
    ○○○（即上訴人配偶）名下，同年上訴人將訴外人彭紹田
    分得之300地號土地買下，亦直接信託登記於丙○○○名下
    ，上訴人又於75年間向訴外人彭紹維（上訴人堂兄）購買
    300、000-0000、000-0000、000-0000等地號四筆土地，復
    以相同之原因，將此四筆土地直接以指定第三人之移轉方式
    信託登記於丙○○○名下。惟系爭土地所有權狀仍由上訴人
    持有保管，土地亦均由上訴人管理使用。嗣上訴人發現，被
    上訴人丙○○○明知系爭土地之所有權狀由上訴人保管中，
    竟於94年8月30日向地政機關謊報權狀遺失而聲請補發，並
    於94年9月29日將系爭300、000-0000地號二筆土地（應有部
    分分別為234分之147、234分之45）無償贈與被上訴人乙○
    ○（即兩造之子），被上訴人丙○○○此舉顯違背信託契約
    ，上訴人爰以本件起訴狀繕本之送達為終止信託契約之意思
    表示。上訴人與被上訴人丙○○○間信託契約既經終止，上
    訴人依信託物返還請求權請求被上訴人丙○○○將系爭四筆
    土地之所有權移轉登記予上訴人。退萬步言，縱上訴人與丙
    ○○○間就系爭土地不成立信託關係，則上訴人將購買之系
    爭土地，以買賣為原因移轉登記於被上訴人丙○○○名下，
    系爭土地之權狀仍在上訴人之保管中，且系爭土地原係彭家
    之祖產，而由彭紹維分得，系爭農地自買受以後均由上訴人
    管理使用，上訴人與丙○○○間亦可認定成立借名登記之無
    名契約，性質上與委任契約類同，上訴人自得隨時終止委任
    契約，並請求被上訴人丙○○○將借名登記於其名下之系爭
    土地返還上訴人。又被上訴人丙○○○負有移轉系爭土地所
    有權予上訴人之義務，且此項義務係自取得權利之後即得為
    之，並非於委任契約終止後始得請求，因此，被上訴人丙○
    ○○將系爭300、000-0000地號土地以贈與為原因移轉登記
    於被上訴人乙○○名下，其所為之無償行為自屬害及上訴人
    對其之債權，除依法應負損害賠償之責任，上訴人亦得依民
    法第244條第1項之規定請求法院撤銷系爭無償贈與行為，並
    請求受益人即被上訴人乙○○回復原狀。又法院若認定被上
    訴人丙○○○所為之無償贈與行為並未害及上訴人之債權而
    不能撤銷時，被上訴人丙○○○應依民法第544條規定負損
    害賠償之責，系爭300、000-0000地號二筆土地應有部分公
    告現值為219萬9507元，被上訴人丙○○○應賠償該損害。
    爰(一)、先位聲明請求：、被上訴人丙○○○與乙○○於94
    年9月5日就系爭300、000-0000地號土地（應有部分分別為
    234分之147、234分之45）所為不動產贈與行為，及同年9月
    29日所為所有權移轉行為均應撤銷。、被上訴人乙○○就
    前項不動產於民國94年9月29日所為之所有權移轉登記應予
    塗銷。、被上訴人丙○○○應將系爭300地號、應有部分
    234分之147，及000-0000、000-0000、000-0000等地號應有
    部分各234分之45移轉登記予上訴人所有。(二)、備位聲明請
    求：、被上訴人丙○○○應將系爭000-0000、000-0000地
    號應有部分各234分之45移轉登記予上訴人所有。、被上
    訴人丙○○○應給付上訴人219萬9507元並加計遲延利息。
三、被上訴人對系爭300地號應有部分234分之147、及000-0000
    、000-0000、000-0000三筆土地應有部分各234分之45，於
    75年10月14日以買賣為原因，登記為其所有，及其於94年9
    月29日將上開300、000-0000地號土地應有部分以贈與為原
    因移轉所有權登記予乙○○等情不爭執。惟否認上訴人與丙
    ○○○間有信託契約或借名登記契約，辯以上訴人與丙○○
    ○係夫妻，於75年間夫妻關係尚屬融洽，適乙○○之堂伯父
    彭紹維欲出售持分土地，上訴人為顯愛妻情濃，遂為被上訴
    人丙○○○向彭紹維購買系爭土地，依被上訴人之認知，當
    時購地於丙○○○名下，上訴人確有出資，然係出於贈與之
    意，因此系爭土地登記於被上訴人丙○○○名下，上訴人與
    丙○○○間並無信託契約或借名登記契約，上訴人並非丙○
    ○○之債權人。嗣因上訴人與丙○○○感情生變，有第三者
    陳富珠介入，被上訴人丙○○○因覺來日不多，遂將系爭
    300、000-0000地號土地應有部分移轉登記於長子乙○○名
    下，未料此舉引起第三者陳富珠強烈不滿，上訴人遂提起
    本件訴訟，其請求並無理由等語。
    （原審為上訴人敗訴之判決，上訴人提起上訴，並變更備位
    聲明）。
四、查系爭300地號應有部分234分之147、及000-0000、000-000
    0、000-0000等地號三筆土地應有部分各234分之45，於75年
    10月14日以買賣為原因登記為被上訴人丙○○○所有，被上
    訴人丙○○○復於94 年9月29日將上開300、000-0000等地
    號土地二筆應有部分以贈與為原因移轉所有權登記予被上訴
    人乙○○（即兩造之子）等情，有上訴人提出之土地登記簿
    謄本可稽（見原審卷第13 -16、28-29），且為兩造所不爭
    執，堪認為真正。
五、上訴人主張其與丙○○○間就系爭四筆土地有信託契約，或
    借名登記契約，其以本件起訴狀繕本送達為終止信託契約（
    或借名登記契約）之意思表示（參見原審卷第4頁），上訴
    人與丙○○○間之上開契約經終止後，其自得請求被上訴人
    丙○○○將系爭四筆土地所有權移轉登記予上訴人，惟被上
    訴人業將300、000-0000地號土地應有部分無償贈與被上訴
    人乙○○，爰請求撤銷丙○○○與乙○○間94.9.5間之贈與
    行為及同年9月29日所為所有權移轉行為，被上訴人乙○○
    應將系爭300、000-0000地號土地於94.9.29所為所有權移轉
    登記塗銷。若丙○○○與乙○○間就300、000-0000地號土
    地之贈與行為無從撤銷，則被上訴人丙○○○就300、000-0
    000地號二筆土地應賠償損害。被上訴人則否認上訴人與丙
    ○○○間有信託契約或借名登記契約。是本件首應審酌者為
    上訴人主張其與丙○○○間就系爭四筆土地有信託契約或借
    名登記契約乙節是否屬實，經查：
(一)、上訴人主張信託契約部分：
１、按信託法於85年1月26日公布前，斯時實務上認為信託行為
    ，係指委託人授與受託人超過經濟目的之權利，而僅許可其
    於經濟目的範圍內行使權利之法律行為而言。故信託關係，
    須基於信託人與受託人之合意，訂立信託契約，方能發生；
    信託契約之受託人不僅就信託財產承受權利人之名義，且須
    就信託財產，依信託契約所定內容為積極的管理或處分。
２、上訴人以系爭土地係由其出資購買，且買賣過程均由上訴人
    與彭紹維接觸，而上訴人當時具公務員身分，依法不能取得
    農地，始將系爭土地登記予丙○○○等情，主張其與丙○○
    ○間就系爭四筆土地有信託關係，並以證人彭紹維、鄒嘉修
    證言為據（參見原審卷第64頁、本院卷第136頁）。
３、查證人彭紹維於原審證述其係與上訴人洽談，價金係由上訴
    人給付等情；證人鄒嘉修（即上訴人胞姐配偶）於原審證稱
    其係聽上訴人說上訴人是公務員無法登記，要登記上訴人太
    太名字等語。
４、惟查系爭300-001及000-0000地號二筆土地，其地目均為「
    道」，有上訴人提出之土地登記簿謄本可稽（見原審卷第
    14-15頁），是上訴人以其係公務員無法登記為所有權人，
    故信託登記於被上訴人丙○○○云云，已難認為真正，況證
    人彭紹維於原審亦證稱當時未簽訂買賣契約，亦未說要登記
    何人，印鑑證明其係交予上訴人等語（見原審卷第55頁），
    是尚無從以係由上訴人與彭紹維洽談買賣、上訴人出資，及
    上訴人當時係公務員等情，即認上訴人與丙○○○間就系爭
    土地訂有信託契約。況上訴人主張系爭四筆土地登記為被上
    訴人丙○○○所有後，權狀由其持有保管，土地亦由其管理
    使用（參見本院卷第136頁），其主張已與信託契約應由受
    託人依信託目的管理信託財產之性質不符，益難認其主張與
    丙○○○間有信託契約為真正。
(二)、上訴人主張借名登記契約部分：
１、上訴人主張縱認系爭土地均在上訴人管理之下不符信託契約
    要件，然上訴人將購買之系爭土地，以買賣為原因移轉登記
    於被上訴人丙○○○名下，系爭土地權狀仍在上訴人保管中
    ，且系爭土地原本屬上訴人彭家之祖產而由彭紹維分得，系
    爭土地自買受後均由上訴人管理使用，亦可認上訴人與被上
    訴人丙○○○間成立借名登記契約云云。
２、查證人彭紹維於原審證稱上訴人與其洽談時，未簽訂買賣契
    約，亦未說要登記何人，其將印鑑證明交予上訴人等語，已
    如上述；且上訴人提出之買賣所有權移轉契約書其出賣人係
    彭紹維，承買人為丙○○○（見原審卷第6-8頁），則上訴
    人主張其向彭紹維購買系爭土地，而登記於丙○○○名下乙
    節，即難遽認為真正。雖系爭土地之價金係由上訴人出資，
    惟亦無從依此即認與彭紹維訂立買賣契約之相對人係上訴人
    。被上訴人否認丙○○○與上訴人間有借名登記契約，上訴
    人復未能舉證證明其與丙○○○合意將上訴人向彭紹維買受
    之系爭土地登記於丙○○○名下，則上訴人主張其與丙○○
    ○間就系爭土地有借名登記之法律關係，亦無從認為真正。
(三)、上訴人主張其與被上訴人丙○○○就系爭四筆土地有信託契
    約或借名登記契約，均為不可採。從而，上訴人主張以本件
    起訴狀繕本送達為終止信託契約（或借名登記契約）之意思
    表示，上訴人依終止信託契約或借名契約後之返還請求權及
    類推適用民法第541條規定，併依民法第244條第1項規定，
    先位聲明請求、撤銷丙○○○與乙○○間就系爭300、000
    -0000地號土地，94.9.5間之贈與行為及同年9月29日所為所
    有權移轉行為。、被上訴人乙○○應將系爭300、000-000
    0地號土地於94.9.29所為所有權移轉登記塗銷。、被上訴
    人丙○○○應將系爭四筆土地之應有部分移轉登記予上訴人
    所有；及依民法第544條規定，變更備位聲明請求、被上
    訴人丙○○○應將系爭000-0000、000-0000地號二筆土地應
    有部分移轉登記予上訴人所有。、被上訴人丙○○○應給
    付上訴人219萬9507元本息，均無理由，應予駁回。
六、綜上所述，原審駁回上訴人先位聲明，核無違誤，上訴意旨
    指摘原判決該部分不當，求予廢棄，為無理由，應予駁回。
    上訴人變更備位聲明亦無理由，亦應予駁回。
七、本件事證已明，兩造其餘攻擊防禦方法，經核與本判決之結
    果不生影響，爰不一一論述。
八、據上論結，本件上訴及變更之訴均為無理由，依民事訴訟法
    第449條第1項、第78條，判決如主文。
中    華    民    國    95    年    7     月    18    日
                  民事第八庭  審判長法  官  吳景源
                                    法  官  連正義
                                    法  官  滕允潔
正本係照原本作成。
如不服本判決，應於收受送達後20日內向本院提出上訴書狀，其
未表明上訴理由者，應於提出上訴後20日內向本院補提理由書狀
（均須按他造當事人之人數附繕本）上訴時應提出委任律師或具
有律師資格之人之委任狀；委任有律師資格者，另應附具律師資
格證書及釋明委任人與受任人有民事訴訟法第466條之一第一項
但書或第二項（詳附註）所定關係之釋明文書影本。
中    華    民    國    95    年    7     月    19    日
                                    書記官  黃麗玲
附註：
民事訴訟法第四百六十六條之一（第一項、第二項）：
對於第二審判決上訴，上訴人應委任律師為訴訟代理人。但上訴
人或其他法定代理人具有律師資格者，不在此限。
上訴人之配偶、三親等內之血親、二親等內之姻親，或上訴人為
法人、中央或地方機關時，其所屬專任人員具有律師資格並經法
院認為適當者，亦得為第三審訴訟代理人。


司法院資訊處製作；財團法人民間司法改革基金會備份。
